最高法院民事判決　　　　　　九十四年度台上字第一二七六號
　　上　訴　人　乙○○
　　訴訟代理人　林玲珠律師
　　被 上訴 人　甲○○
　　　　　　　　丙○○○○兼.
上列當事人間請求清償債務事件，上訴人對於中華民國九十二年
六月十七日台灣高等法院台中分院第二審判決（九十年度重上字
第五二號），提起上訴，本院判決如下：
    主  文
原判決關於駁回上訴人其餘之上訴及追加之訴暨各該訴訟費用部
分廢棄，發回台灣高等法院台中分院。
    理  由
本件上訴人主張：呂慶南（已於民國九十一年十一月十一日死亡
，由被上訴人丙○○○○承受訴訟）於八十二年六月十七日以被
上訴人甲○○、黃菊為債務人，並以被上訴人甲○○所有坐落台
中市○○區○○段一九三號之一地號土地及其上建物，設定抵押
權新台幣（下同）四百萬元予上訴人，向上訴人借款四百萬元，
約定利息按日息每百元三分，違約金按日息每百元八分計算，清
償期為八十二年十二月十七日，嗣呂慶南於上開借款屆期無法償
還，乃於八十三年二月二十四日變更登記甲○○為債務人，黃菊
、呂慶南為連帶債務人，並將存續期間延長至八十五年六月十七
日止，迨八十三年五月一日、及同年八月二十一日，兩造會算後
被上訴人之債務增為四百七十六萬五千元，被上訴人乃交付由呂
慶南、黃菊所共同簽發，並由被上訴人甲○○背書如第一審判決
附表（下稱附表）一所示本票七紙予上訴人，後因被上訴人未按
期償還該票款，上訴人依第一審法院八十四年度拍字第二八八二
號裁定、及原法院八十五年度抗字第四八三號裁定聲請強制執行
，由第一審法院八十四年度執字第二０二八號給付票款執行事件
中，於八十四年五月十五日受償本金一百六十七萬九千二百八十
元、利息十萬零九十元（計息期間自八十三年八月三十日至八十
四年五月十五日止），其餘未受償本金三百零八萬五千七百二十
元，乃作為第一審法院八十五年度執字第一六九０七號拍賣抵押
物事件之債權原本，依該事件強制執行金額計算書分配表之記載
，自八十三年八月三十日起至八十七年十一月十七日止之利息為
一百四十二萬五千五百二十八元，同期間之違約金為三百八十萬
四千零七十六元，並於八十八年六月間分配受償九十萬三千一百
八十二元，分配不足額為七百四十一萬三千一百四十二元等情，
爰依消費借貸及連帶保證之法律關係，求為命被上訴人應連帶給
付如上開之金額，並自八十七年十一月十八日起至清償日止，按
年息百分之五計算利息之判決。（第一審判命被上訴人應連帶給
付上訴人一百三十萬四千二百三十元，及其中四十三萬三千三百
元自八十九年七月二十日起至清償日止，按年息百分之五計算之
利息，駁回上訴人其餘之訴；上訴人就其敗訴部分提起上訴第二
審，並於原審擴張請求被上訴人應再連帶給付上訴人一百二十萬
四千六百七十元及所請求金額中之三百五十六萬九千一百七十三
元自八十九年七月二十日至清償日止按年息百分之十點九五計算
之利息及按年息百分之二十計算之違約金。又原審命被上訴人應
再連帶給付上訴人二百一十萬七千一百四十元，及其中一百零一
萬一千二百五十三元自八十九年七月二十日起至清償日止，按年
息百分之十點九五計算之利息，暨按年息百分之二十計算之違約
金，並駁回上訴人其餘之上訴及追加之訴。被上訴人對其第一審
及原審敗訴部分均未據聲明不服。）
被上訴人則以：被上訴人甲○○曾於八十八年六月二十九日以台
中法院郵局第０三五一四號存證信函，另於八十八年八月五日以
台中法院郵局第０一四一九二號存證信函告知上訴人，所交付之
借款僅為二百三十六萬元，即上訴人以所持之本票二百萬元及三
十六萬元二紙聲請本票准許強制執行裁定，就甲○○與訴外人賴
庚申間之提存金（八十年度存字第八三八八號）一百七十八萬五
千三百八十三元，而為執行（八十四年度民執七字第二０二八號
），其分配表不足額為六十八萬零七百二十元，上訴人對於其餘
之債權之交付應負舉證之責。如附表一編號三至七所示本票係交
付訴外人賴玉長，與上訴人無關。又本件為一般之抵押權，並非
最高限額之抵押權，除被上訴人自認合法債權存在部分二百萬元
及預付利息三十六萬元（已受償一百六十七萬九千二百八十元、
及九十萬三千一百八十二元，合計二百五十八萬二千四百元）之
外，其餘部分上訴人自應負交付舉證之責任。上訴人於八十九年
四月十七日之陳述狀所主張亦與其提出附卷之計算不相符合，且
其所陳述以最高限額抵押權之方式而為陳述，與本件之抵押權本
質不合，自難謂已負舉證之責。且甲○○所有坐落台中市○○區
○○段一九三之一地號土地提供與上訴人設定抵押權登記，利息
部分每百元日息三分，遲延利息無、違約金每百元日息八分，存
續期間自八十二年六月十七日至八十五年六月十七日止，按每百
元日息三分，換算為年息則年利率百分之十點九五，每百元日息
八分，換算為年息，則年利率百分之二九點二，分配表計算為三
百八十四萬四千零七十六元，違約金部分已超過法定利率甚高，
請依民法第二百五十二條之規定核減。關於違約金之約定，為損
害賠償約定之性質，則應視為因遲延所生之損害業已依契約預定
其賠償，不得更請求遲延利息賠償損害，第一審法院八十五年度
執字第一六九０七號分配表計算方法有重複計算之誤等語置辯。
原審除改判命被上訴人再連帶給付上訴人二百一十萬七千一百四
十元，及其中一百零一萬一千二百五十三元自八十九年七月二十
日起至清償日止按年息百分之十點九五計算之利息，暨按年息百
分之二十計算之違約金外，維持第一審所為上訴人其餘敗訴部分
之判決，駁回上訴人其餘之上訴及追加之訴，無非以：按金錢借
貸契約，屬要物契約，應由貸與人就交付金錢之事實負舉證之責
。上訴人原主張其借貸予被上訴人之本金為如附表一所示本票七
紙之面額共計四百七十六萬五千元，嗣又縮減為四百七十萬八千
元，惟被上訴人辯稱該本票金額係將利息計算包括在內，系爭借
款本金僅為三百七十八萬元而已。依兩造系爭借款所設定擔保之
抵押權設定契約書約定，利息係每百元日息三分計算，交付利息
之方式為每月付息一次，有上開之抵押權設定契約書在卷可憑；
又上訴人陳稱被上訴人因系爭借款屆期無法償還，乃於八十三年
二月二十四日變更抵押權存續期間延長至八十五年六月十七日止
，兩造於八十三年五月一日、及同年八月二十一日會算後始簽發
上開本票以為清償等語，則被上訴人既因借款屆期無法清償，而
與上訴人會算結果，始簽發上開本票以為清償，衡諸客觀常情，
債權人於會算時必要求債務人一併將利息計入清償，足見上開本
票面額應包括利息在內；又由呂慶南於未死亡前曾提出之書狀中
陳稱：附表編號一、三、五、六、七之本票，分別面額為二百萬
元、六十五萬元、二十萬元、四十五萬元、四十八萬元是抵押借
款本金，其餘編號二、四之本票，分別面額為三十六萬元、及六
十二萬五千元係付利息等語。而上訴人對呂慶南所爭執係支付利
息之上開本票二紙之金額，並未能舉證證明有交付該款項之事實
，則其主張系爭借款本金數額如附表所示之本票，於除呂慶南自
認之上開借款本金三百七十八萬元部分外，其餘尚乏積極證據證
明。上訴人嗣提出其交付系爭借款本金予被上訴人之時間、金額
、及資金來源明細表如附表一、二，而減縮本件借款數額為如該
附表所示之四百七十萬八千元，而呂慶南亦陳稱：對該附表所示
之借款，除對附表一編號１、發票人陳文華、支票面額五十萬元
；及編號２、發票人楊水泉、支票面額分別為六十三萬元、六十
二萬八千元部分否認為系爭借款外，其餘部分均自認為其與被上
訴人黃菊所簽發而交付予上訴人，惟上開附表二編號１至３部分
，總計五十二萬元係付利息等語。然關於附表一編號１部分，呂
慶南於上開書狀中已自認：「抵押後用陳文華支票調現五十萬元
」等情甚明。呂慶南對其已自認之上開事實，除有依法得撤銷之
情事外，即不得再為爭執，且上訴人對呂慶南上開自認部分亦無
庸舉證，法院應據為認定事實及裁判之基礎。按呂慶南雖分別對
其與被上訴人黃菊簽發如附表所示之本票、及上訴人提出之上開
附表一部分為借款本金之自認，惟上訴人提出之上開附表一、二
係針對附表所示之本票交付借款之明細時間、數額為補充之說明
，則僅能擇一就呂慶南自認較不利益於其之如附表所示之上開本
票，核計金額為三百七十八萬元，為其與被上訴人黃菊簽發票據
向上訴人借款之金額，再加上呂慶南上開自認借用訴外人陳文華
名義之支票，向上訴人調現之五十萬元，二者合計為四百二十八
萬元，為本件系爭借款之本金數額。至上訴人主張上開附表一編
號２發票人楊水泉、支票面額分別為六十三萬元、六十二萬八千
元部分，係被上訴人持訴外人楊水泉之支票向其借款，並於退票
時分別簽發同額之本票予上訴人。證人甘榮宗之證詞，僅證明呂
慶南居間介紹該證人向上訴人借款，並未能證明係呂慶南持票向
上訴人借款，且上訴人有交付上開款項予呂慶南之事實，亦乏積
極證據證明，自無從將此部分數額列入本件系爭借款之數額內，
則本件借款之數額應為四百二十八萬元，上訴人其餘數額之主張
，應無足採。上訴人主張被上訴人自八十二年十二月十七日後即
未付利息；被上訴人則以其於簽發附表一本票時，已將利息計算
包括在該本票金額內。兩造對系爭借款之利息究係支付至何時止
一節，均未能提起有利於其之積極事證，以供審酌，衡諸上開之
論據，即兩造於會算後簽發附表一所示之本票以為清償，債權人
於會算時必要求債務人一併將利息計入清償，自應以兩造結算時
上開本票形式上記載之到期日八十三年八月三十日為系爭借款之
利息起算日。又關於違約金起算日部分，上訴人固主張系爭借款
違約金起算日應自原約定清償日之翌日即八十二年十二月十八日
起算；被上訴人則以違約金應自上訴人同意抵押權變更存續期間
之翌日即八十五年六月十八日起算。查兩造系爭借款原清償期為
八十二年十二月十七日，被上訴人於屆期時因無法償還，上訴人
於八十三年二月二十四日同意將抵押權存續期間變更為自八十二
年六月十七日起至八十五年六月十七日止，並依據八十二年六月
十七日所訂抵押權設定契約書履行一節，有該權利變更契約書在
卷可稽。按違約金之性質，除別有約定者外，係兩造約定於借期
屆滿時，債務人未依期履行時，應負之損害賠償總額。本件上訴
人既已同意原抵押權之存續期間延至八十五年六月十七日止，依
抵押權從屬於主債權之性質，且系爭抵押權又為一般抵押權，於
抵押權存續期間屆滿之前，債權人即上訴人尚不得行使該抵押權
以為清償，足認上訴人於同意變更抵押權存續期間時，即有同意
系爭借款之清償期延至八十五年六月十七日，則系爭借款應自該
抵押權存續期間屆滿之翌日始生違約之情事，上訴人請求系爭借
款之違約金應自八十五年六月十八日起算。上訴人以系爭抵押借
款債務清償期既為八十二年十二月十七日，被上訴人未如期清償
，違約金之起算點即應自八十二年十二月十八日起算云云，應無
足採。按清償人所提出之給付，應先抵充費用，次充利息，次充
原本。民法第三百二十三條前段定有明文。至違約金之性質則與
利息不同，民法並無違約金債權儘先抵充之規定，其與原本債權
清償期亦無先後之分，兩者擔保又屬相同，且兩造間並未約定抵
充之順序，為兩造所不爭執，則依民法第三百二十二條第二款中
段規定，應以債務人因清償獲益最多者儘先抵充，本件違約金係
以本金為計算標準，自應先抵充於被上訴人獲益最多之有違約金
約定之本金債權，而後再抵充違約金。再按利息，除另有約定者
外，不得滾入原本，再生利息。民法第二百零七條第一項前段規
定甚明。又違約金亦不得併入原本，再加計利息，兩造對系爭借
款並未約定利息可滾入原本再計利息之事實，亦不爭執。末按違
約金屬於損害賠償約定之性質者，應視為就因遲延所生之損害，
業已依契約預定其賠償，不得更請求遲延利息賠償損害。系爭借
款之本金數額為四百二十八萬元，上訴人於第一審法院八十四年
度民執字第二０二八號強制執行事件，以附表一編號一、二所示
二紙本票面額合計二百三十六萬元為原本債權聲請強制執行（執
行名義為第一審法院八十四年度票字第二四五號裁定），受償本
金一百六十七萬九千二百八十元，利息從八十三年八月三十日計
算至八十四年五月十五日止，受償十萬零九十元，總計該次獲償
金額共計一百七十七萬九千三百七十元，為兩造不爭執，並經原
審調閱上開執行卷可稽，被上訴人就本金二百三十六萬元部分，
於此次強制執行中扣除已受償之上開本金，尚餘六十八萬零七百
二十元本金未獲清償。又上訴人於第一審法院八十五年度民執字
第一六九０七號強制執行事件，以其原主張之四百七十六萬五千
元之借款額，扣除前項已獲償之原本一百六十七萬九千二百八十
元之餘額三百零八萬五千七百二十元為原本，利息及違約金計算
期間，均自八十三年八月三十日起至八十七年十一月十七日止，
違約金按日息百分之０‧０八計算（換算為年息百分之二十九‧
二），計受償九十萬三千一百八十二元，為兩造所不爭執，並有
調閱之第一審法院八十五年度民執字第一六九０七號執行卷可稽
。惟查本件借款本金總額為四百二十八萬元，並非四百七十六萬
五千元，又兩造已同意就違約金酌減為年息百分之二十計算，則
違約金應以年息百分之二十計算之，又前項執行未獲償之本金六
十八萬零七百二十元，自八十三年八月三十日起至八十四年五月
十五日止之利息，已於前項執行時獲得清償，本次執行就此部分
自不得重複計算利息，故本件強制執行計算書分配表應予更正如
原判決附表Ｂ所示，亦即本次分配前之本金債權餘額應為二百六
十萬零七百二十元（4,280,000－1,679,280＝2,600,720），計
算至存續期間八十五年十一月十七日止之利息為四十五萬九千一
百三十四元，自八十五年六月十八日逾期起至八十七年十一月十
七日止之違約金為一百二十五萬八千三百二十一元，本次獲償金
額為九十萬三千一百八十二元，應先抵充利息四十五萬九千一百
三十四元，餘四十四萬四千零四十八元再抵充本金，不足額為三
百四十一萬四千九百九十三元（包含未清償之本金二百十五萬六
千六百七十二元、及違約金一百二十五萬八千三百二十一元），
此數額即為上訴人提起本件訴訟時，得請求被上訴人應連帶給付
之金額。次查上訴人於提起本件訴訟後，於第一審法院八十七年
度執字第二二七八三號執行事件中，於八十九年七月十九日獲償
八十九萬一千七百四十三元，為兩造所不爭執，並有調閱之原法
院該執行卷可稽，則依上開所述之抵充順序，其中十七萬九千六
百二十四元應先抵充自八十七年十一月十八日起至八十九年七月
十九日止，依上訴人於第一審請求依年息百分之五計算之利息，
餘七十一萬二千一百十九元次充本金，不足額三百四十二萬一千
三百七十元（包含未清償之本金一百四十四萬四千五百五十三元
、及違約金一百九十七萬六千八百十七元）（詳如原判決附表Ｃ
所示）。綜上所述，上訴人本於借貸法律關係請求被上訴人應連
帶給付三百四十二萬一千三百七十元，及其中本金一百四十四萬
四千五百五十三元，自八十九年七月二十日起至清償日止，按年
息百分之十點九五計算之利息暨按年息百分之二十計算之違約金
，上訴人之請求在上開範圍內，並無不合，應予准許，逾此部分
之請求，及其於原審追加部分，於法不合，均應予駁回等詞，為
其判斷之基礎。
惟查原判決既認上訴人得請求被上訴人連帶給付之金額為三百四
十二萬一千三百七十元，及其中本金一百四十四萬四千五百五十
三元，自八十九年七月二十日起至清償日止，按年息百分之十點
九五計算之利息暨按年息百分之二十計算之違約金（見原判決第
二三頁倒數第六行至第二四頁第三行）。而本件第一審判決為：
被告（即被上訴人）應連帶給付原告（即上訴人）一百三十一萬
四千二百三十元，及其中四十三萬三千三百元自八十九年七月二
十日起至清償日止，按年息百分之五計算之利息。則扣除第一審
已判決准許請求部分後，原判決應為：被上訴人應再給付上訴人
二百一十萬七千一百四十元，及其中本金四十三萬三千三百元自
八十九年七月二十日起至清償日止，按年息百分之五點九五（10
.95%-5%=5.95% ）計算之利息，暨自八十九年七月二十日起至清
償日止，按年息百分之二十計算之違約金。另本金一百零一萬一
千二百五十三元自八十九年七月二十日起至清償日止，按年息百
分之十點九五計算之利息暨按年息百分之二十計算之違約金。惟
原判決主文第二項僅記載其中本金一百零一萬一千二百五十三元
應付之利息及違約金，就其中本金四十三萬三千三百元應再按年
息百分之五點九五計算之利息及按年息百分之二十計算之違約金
，則漏未判決，顯有判決理由與主文矛盾之違法。且上訴人在原
審所追加請求之利息及違約金，依原判決主文第一項所載，上訴
人已獲部分勝訴之判決，惟原判決仍謂上訴人追加之訴為無理由
，並於主文第三項中駁回上訴人追加之訴，亦有未合。又上訴人
主張系爭借款之本金數額為如附表所示本票七紙，面額共計四百
七十六萬五千元（上訴人嗣減縮為四百七十萬八千元），被上訴
人亦自承兩造間確以該七張本票為債權債務之關係等語（見第一
審卷第一六六頁），就附表所示編號二面額三十六萬元，上訴人
主張係屬借款之本金，似非全然無據。原審謂係支付利息，尚嫌
率斷。另兩造雖曾於八十三年二月二十四日簽立土地他項權利變
更契約書，將原八十二年六月十七日之抵押權設定契約書上關於
抵押權之存續期間變更為至八十五年六月十七日止，然就債務人
清償日期：八十二年十二月十七日，則未變更，有契約書附卷可
稽（見第一審卷第三五九、三六０頁），足認上訴人雖同意延長
抵押權之存續期間，然債務清償日期並未變更，況被上訴人亦未
抗辯延長抵押權存續期間即係延長債務清償日期。原判決竟謂上
訴人既已同意抵押權之存續期間延至八十五年六月十七日，即有
同意系爭借款之清償期延至八十五年六月十七日，則系爭借款應
自抵押權存續屆滿之翌日始生違約之情事，有認作主張之違法。
原審對於兩造間之借款金額，已償還之本金及支付之利息，究為
若干？暨違約金之起算日期等，均未詳予查明釐清，遽以上開理
由而為上訴人不利之認定，亦有可議。上訴論旨，執以指摘原判
決其敗訴部分不當，求予廢棄，為有理由。
據上論結，本件上訴為有理由。依民事訴訟法第四百七十七條第
一項、第四百七十八條第二項，判決如主文。
中　　華　　民　　國　九十四　年　　七　　月　 十四 　日
                      最高法院民事第八庭
                          審判長法官  劉　延　村
                                法官  黃　秀　得
                                法官  葉　勝　利
                                法官  黃　義　豐
                                法官  簡　清　忠
      本件正本證明與原本無異
                                      書  記  官
中　　華　　民　　國　九十四　年　　七　　月　二十九　日
                                                      Ｔ
